臺灣高等法院臺南分院刑事判決　　　 100年度交上易字第57號
上　訴　人
即　被　告　潘榮源
上列上訴人因過失傷害案件，不服臺灣嘉義地方法院99年度交易
字第271 號中華民國99年12月17日第一審判決（起訴案號：臺灣
嘉義地方法院檢察署99年度偵字第6732號），提起上訴，本院判
決如下：
    主  文
上訴駁回。
潘榮源緩刑貳年。
    事  實
一、潘榮源於民國99年6 月15日下午6 時30分許，駕駛車牌號碼
    HU -8150號自用小客車，搭載友人至嘉義市○區○○路1456
    號之檳榔攤附近，該友人下車後，潘榮源駕駛上開自用小客
    車在該檳榔攤前由西往東方向倒車，其本應注意汽車倒車時
    ，應顯示倒車燈光或手勢後，謹慎緩慢後倒，並應注意其他
    車輛及行人，而依當時天候晴、雖為夜間惟有照明、鋪設柏
    油之路面乾燥、無缺陷、無障礙物、視距良好，客觀上並無
    不能注意之情形，適有在上開檳榔攤工作之洪意涵，自該檳
    榔攤前方由北往南方向行至該檳榔站前，對行經該檳榔攤前
    方而暫停於機車優先道之自小客車車內乘客詢問欲選購何種
    商品之際，亦疏未注意其站立在上開北港路東往西之車道上
    ，應注意後方有無來車，依當時情形亦無不能注意之情事，
    竟仍站在該車道上與前述暫停於機車優先道上之車內乘客洽
    談商品交易，潘榮源疏未注意及此，竟貿然倒車，洪意涵閃
    避不及，潘榮源所駕駛之前開自小客車左後車身撞擊洪意涵
    身體右側，致洪意涵因而受有右膝挫傷、下背部挫傷、右髖
    部挫傷及右側骨盆坐骨骨折之傷害。潘榮源肇事後，於偵查
    機關未發覺其犯罪前，自行前往嘉義市政府警察局交通隊向
    受理報案之員警自首而接受裁判，始悉上情。
二、案經洪意涵訴由臺灣嘉義地方法院檢察署檢察官偵查起訴。
    理  由
壹、證據能力方面
    按被告以外之人於審判外之言詞或書面陳述，除法律有規定
    者外，不得作為證據；又被告以外之人於審判外之陳述，雖
    不符合同法第159 條之1 至第159 條之4 之規定，但經當事
    人於審判程序同意作為證據，法院審酌該言詞陳述或書面陳
    述作成時之情況，認為適當者，亦得為證據。當事人、代理
    人或辯護人於法院調查證據時，知有第159 條第1 項不得為
    證據之情形，而未於言詞辯論終結前聲明異議者，視為有前
    項之同意，刑事訴訟法第159 條第1 項及第159 條之5 分別
    定有明文。經查，本判決下列所引用之被告以外之人於審判
    外之陳述（包含書面陳述），除公務員職務上製作之紀錄文
    書，並無顯不可信之情況，依刑事訴訟法第159 條之4 第1
    款規定，有證據能力外，其餘屬傳聞證據部分，業經檢察官
    、被告、辯護人於本院準備程序及審判期日中均明示同意此
    部分之證據有證據能力（見本院卷第22頁至24頁、47頁），
    且迄至言詞辯論終結前亦未撤回前開同意，本院審酌上開證
    據資料製作時之情況，製作當時之過程、內容、功能等情況
    ，其取得並無違法情形，具備合法可信之適當性保障，經綜
    合判斷，與本件犯罪待證事實，具有關連性，核無可信度明
    顯過低之情事，且認為以之作為證據應屬適當，爰依刑事訴
    訟法第159 條之5 規定，認前揭證據資料均有證據能力。
貳、認定犯罪事實所憑之證據及理由
一、上揭犯罪事實，業據上訴人即被告潘榮源於本院審理時坦承
    不諱（見本院上訴卷第53頁至55頁），核與證人即告訴人洪
    意涵分別於警詢、偵查中及原審審理時所證述之情節互核相
    符（見警卷第9 頁、交查卷第24頁、原審卷第15頁、第27頁
    、第45頁至第46頁）；復有道路交通事故調查報告表(一)、(二)
    、道路交通事故現場圖、嘉義市○○○○○道路交通事故初
    步分析研判表及處理員警所拍攝之現場相片可為佐據（參交
    查卷第5 頁至第7 頁、第11頁至第17頁），亦有證人洪意涵
    所提出朴子醫院、長庚醫院之診斷證明書各1 紙在卷可稽（
    見99年度他字第1000號卷第3 頁、交查卷第27頁），是被告
    於上揭時、地駕駛上開自用小客車撞及站在車道上之洪意涵
    ，以及洪意涵因而受有上揭傷害之事實，堪以認定。
二、被告潘榮源雖於原審審理時堅決否認有何過失行為致告訴人
    右側骨盆坐骨骨折之傷害，辯稱：當時有受傷沒有錯，是有
    挫傷，但是右側骨盆坐骨骨折的傷害，與伊倒車的行為沒有
    因果關係，因為事隔一個多月才去長庚醫院檢查，而且嘉義
    醫院及朴子醫院都沒有檢查出有側骨盆坐骨骨折的傷害，告
    訴人雖有受傷，但其後發生骨折之情形不應由伊負責云云。
三、惟查：
(一)、被告雖以前揭情詞置辯，然證人洪意涵於上開時、地，遭被
    告所駕駛之前開自用小客車撞及後，於當日前往行政院衛生
    署嘉義醫院（以下簡稱嘉義醫院）急診救治，事後陸續自99
    年6 月21日至行政院衛生署朴子醫院（以下簡稱朴子醫院）
    、於99年7 月15日至長庚醫療財團法人嘉義長庚紀念醫院（
    以下簡稱長庚醫院）就診等情，業據證人洪意涵證述明確，
    並有證人洪意涵所提出朴子醫院及長庚醫院之診斷證明書在
    卷可佐（見99年度他字第1000號卷第3 頁、交查卷第27頁）
    ；並經原審向上開醫院函詢結果：
(1)、證人於99年6 月15日至嘉義醫院急診時，當時急診診斷為右
    膝挫傷及扭傷，無骨盆坐股骨折之傷害；急診當日病患主訴
    ：被倒車撞到右膝感痛，無明顯外傷；急診外科所為處置為
    下肢骨各處骨頭及關節檢查；並告知病患至骨科外科門診追
    蹤治療之護理指導；該院並於99年10月20日出具記載「右膝
    挫傷」之診斷證明書等情，有該院99年10月8 日嘉醫歷字第
    0990006439號函、99年11月4 日嘉醫歷字第0990006848號函
    暨檢送之病歷資料在卷可稽（見原審卷第22頁、第50頁至第
    58頁）。查證人洪意涵於上開時、地，遭被告所駕駛之前述
    自用小客車撞及後，受有右膝挫傷及扭傷乙節，被告就此並
    未爭執；復以告訴人當日係遭被告所駕駛之上述自用小客車
    撞及右側膝蓋後，再撞及右側腰部乙節，業據證人洪意涵證
    述如前；且依前開嘉義醫院所檢送之病歷資料所示，該院應
    係依病患被倒車撞及右膝有疼痛感之主訴，而為病患下肢骨
    各處骨頭及關節檢查之處置，檢查結果發現並無明顯外傷，
    進而指導病患至骨科外科門診追蹤治療之情形，則嘉義醫院
    當日僅為證人作初步診治且檢查之身體部位為下肢及關節部
    位，證人所受之右膝挫傷之傷害固可認定，惟證人因此交通
    事故所可能遭受之其他傷害，依急診當時病患之陳述及急診
    室之設備等客觀情狀，即有症狀未明而尚未診斷出之可能，
    是以尚難僅以該日單次之診治結果遽認證人前開「右側骨盆
    坐骨骨折」之傷害與本件車禍無關。
(2)、另證人洪意涵於99年6 月21日至朴子醫院骨科門診就醫，接
    受脊椎及左右側骨盆及髖關節放射線檢查，依該院X 光影像
    顯示，經放射專科醫師及骨科醫師研判，當時並未有骨折情
    形，予以口服藥物治療；又在99年6 月28日至該院骨科門診
    就醫，予口服藥物治療；復於99年7 月8 日至該院骨科門診
    就醫，再度接受左右側骨盆及髖關節放射線檢查，依該院X
    光影像顯示，經放射線專科醫師及骨科醫師研判，當時並未
    有骨折情形，予口服藥物治療，患者共骨科門診就醫3 次等
    情，固有該院99年10月26日朴醫歷字第0990006014號、99年
    11 月12 日朴醫歷字第0990006486號函暨各次檢送之病歷資
    料及診斷證明書在卷（見原審卷第39-1頁至第39-4頁、第63
    頁至第68頁）。惟被告於99年6 月15日因上開事故受傷，當
    日旋即至嘉義醫院急診後，除於上開時間另至朴子醫院診治
    3 次外，因所受傷害經診療後仍有不適，又於99年7 月15日
    、99年8 月2 日、99年8 月12日、99年9 月30日至長庚醫院
    醫治一情，業據證人洪意涵證述在卷，已如前述，且證人洪
    意涵因車禍右側髖部疼痛1 個月至長庚醫院骨科就診，其99
    年7 月15 日 門診經X 光檢查發現有右側坐骨骨折情況，經
    判斷應是1 個月前車禍造成乙節，亦有長庚醫院99年11月22
    日（99）長庚院嘉字第00779 號函暨檢送之病歷資料及診斷
    證明書存卷足憑（見原審卷第80頁至第90頁），況且被告於
    偵查中就證人受有前開右側骨盆坐骨骨折乙節，並不爭執（
    見交查卷第25 頁 至第27頁）。本院審酌證人洪意涵於上揭
    時、地遭被告所駕駛之前開自用小客車撞擊右側身體受傷後
    ，除事發當日前往嘉義醫院急診外，自99年6 月21日迄99年
    9 月30日持續至上開各醫院就診，其療程並無時隔甚久而有
    中斷之情形，且診治之身體部位均集中於上開遭被告駕車撞
    擊點右側身體即右髖部或右側骨盆處；復審酌一般情形，最
    終診斷證明書皆由臨床醫師開立，而骨科臨床醫師所開立之
    診斷證明書當係綜參放射科X 光報告之記載，佐以醫師臨床
    聽診觀察加以研判，就初始發生之微小骨折現象未必均可即
    時察覺，況以上開結論之判斷尚須配合病人臨床狀況，經過
    問診、觸診始能綜合判斷，而證人洪意涵經被告駕車撞及後
    ，持續就醫服藥且歷時約1 月整所顯現之傷痛情形，前後描
    述或病情外觀容有歧異之情，則醫師依據病患主訴各該階段
    傷勢疼痛位置、病患走路模式等外觀情形，經問診、按壓病
    患疼痛位置、參酌所拍X 光片顯示，輔以病患復原或惡化情
    形，綜合判斷結果，於各該階段經診察後，會有後續不同之
    症狀顯現，尚非不可能。是以，亦難以朴子醫院上開3 次診
    斷證人並無右側坐骨骨折結果，即遽認之後證人洪意涵至長
    庚醫院診斷出右側骨盆坐骨骨折之情形與本件車禍並無相當
    因果關係。
(3)、按刑法上之過失，其過失行為與結果間，在客觀上有相當因
    果關係始得成立。所謂相當因果關係，係指依經驗法則，綜
    合行為當時所存在之一切事實，為客觀之事後審查，認為在
    一般情形下，有此環境、有此行為之同一條件，均可發生同
    一之結果者，則該條件即為發生結果之相當條件，行為與結
    果即有相當之因果關係。反之，若在一般情形下，有此同一
    條件存在，而依客觀之審查，認為不必皆發生此結果者，則
    該條件與結果不相當，不過為偶然之事實而已，其行為與結
    果間即無相當因果關係（最高法院76年台上字第192 號判例
    參照）。證人洪意涵所受前開傷害經其持續至上開醫院診治
    並無中斷情形，業如前述，顯見其所受之右側骨盆坐骨骨折
    之傷害係自該次車禍發生所致，並非偶發之情形，從而依據
    前述長庚醫院函暨病歷資料所示，足認證人洪意涵所受之上
    開右側骨盆坐骨骨折之傷害，與被告之行為，有相當因果關
    係。被告空言否認證人洪意涵所受上述骨折之傷勢係本次車
    禍所造成云云，尚難採信。
(二)、再按汽車不得行駛人行道，且汽車倒車時，應顯示倒車燈光
    或手勢後，謹慎緩慢後倒，並應注意其他車輛及行人，道路
    交通安全規則第110 條第2 款訂有明文。被告領有駕駛執照
    ，為合格駕駛人，對於上開規定，理應知之甚詳。又交通狀
    況動輒因現場、車輛及其他因素而千變萬化，駕駛人仍應依
    循相關規定之立法精神與社會一般通念所形成之客觀標準，
    盡其注意義務。而交通肇事之雙方如有任何一方採取有效之
    避碰措施，即不致於發生，且因其事故多在瞬間發生，除少
    數例外情形，一般而言均係在雙方乍見而不及採取必要措施
    ，或雖立即採取必要之措施然仍不及有效停車或閃避之狀況
    下發生，故道路交通事故過失原因認定，並非在於發生碰撞
    之時係由何造衝撞另一造，而係在於駕駛人之駕駛行為有無
    違反應盡之注意義務，其認定基礎則在於駕駛動線、現場相
    關情狀與路權優先順序等因素。查被告於上揭時地，其所駕
    駛之前述自小客車在上開北港路由西往東倒車時，其所處之
    現場設有檳榔攤，係一商品買賣營業場所一情，被告並不爭
    執，且現場有照明並無障礙物、視距良好等情，分別有上開
    道路交通事故現場圖及道路交通事故調查報告表(一)(二)、現場
    照片在卷可按，綜上各情互參，足認被告所駕駛之前開自小
    客車其原行駛之北港路東往西方向並非狹隘道路或巷弄之處
    ，而現場因係有營業場所，常有行人或其他汽車機車暫停購
    物之情形，應為其所能預見且當非難以注意，於此客觀狀態
    下，猶貿然倒車，斯時被告已有足夠時間、空間可讓其採行
    閃避之行為，以防免本件交通事故之發生，其即應採行防止
    該車禍結果發生之可能、合理且必要之行為，而被告竟疏未
    為之，應認被告即有過失存在。
(三)、另按路面邊線，用以指示路肩或路面外側邊緣之界線。其線
    型為白實線，線寬為15公分，整段設置，道路交通標誌標線
    號誌設置規則第183 條本文有明訂。又按行人應在劃設之人
    行道行走，在未劃設人行道之道路，應靠邊行走，並不得在
    道路上任意奔跑、追逐、嬉戲或坐、臥、蹲、立，阻礙交通
    ，道路交通安全規則第133 條亦有明訂。查，證人於警詢及
    偵查中均自承：其在北港路1456號檳榔店上班，當日有部自
    小客車沿北港路東往西方向駛來，停於店門口路邊機車優先
    道位置欲購物，其由店內北往南步行至自小客車旁詢問車內
    乘客購買之物品，約站立車旁30秒，身體右側即遭西往東倒
    車行駛之被告所駕駛車輛撞及等語（見交查卷第9 頁、第25
    頁）；佐以道路交通事故現場圖及現場照片所示，足認證人
    於上揭時，地，所站立之位置係在該北港路東往西方向之機
    車優先道上；再者，證人於偵查中稱其站立該處約30秒，被
    告原本停在北港路國光客運前路邊，該處距前開檳榔攤約 5
    公尺等情（見交查卷第25頁），茲以保守之距離與速度估算
    ，被告初顯欲自該路段倒車時，兩者相距約5 公尺，自證人
    洪意涵觀看後方之來車，再思考是否採取反應迄至執行該應
    有舉措之過程，尚有其所自承之30秒之時間，顯見在空間及
    伴此所留存之時間上，證人洪意涵仍尚有餘裕可資密切注意
    後方「被告車行動向」之路況並適採必要之防範措施避免本
    件車禍之發生，殊非不能注意，復以現場附近既設有客運站
    ，即為人潮車潮往來頻繁之處所，如前所述，尤應提高注意
    義務，詎其殊未注意，猶逕自站立在路面邊線外之機車優先
    道上，妨礙被告行車之路權，阻礙交通，有悖前揭道路交通
    安全規則第133 條之規定，固堪認其就本件車禍之發生有此
    等與有過失之情節。然被告之過失罪責並不因證人與有過失
    而得卸免，此僅為本院量刑時應予斟酌之情狀而已，仍無解
    於被告過失責任之成立。從而，證人因本件車禍受有右膝挫
    傷、下背部挫傷、右髖部挫傷及右側骨盆坐骨骨折之傷害，
    有上開嘉義醫院、朴子醫院及長庚醫院函文、診斷證明書及
    病歷資料可證，被告之過失行為與證人之受傷間，核具相當
    因果關係，被告自應負過失傷害罪責。
四、綜上所述，被告所為過失傷害之犯行，足堪認定，本件事證
    明確，應依法論科。
參、論罪科刑之理由
一、核被告潘榮源所為，係犯刑法第284條第1項前段之過失傷害
    罪。
二、被告於肇事後，當日固未立即報警處理，惟其在未被有偵查
    權之公務員或機關發覺前之99年6 月24日，前往嘉義市政府
    警察局交通隊報案，向處理之警察自首坦承犯行，進而接受
    裁判，有該局交通事故談話紀錄表及道路交通事故肇事人自
    首情形紀錄表可稽（見交查卷第8 頁、第10頁），足認被告
    對於尚未發覺之犯罪既有自首並已經接受裁判，爰依刑法第
    62條前段之規定，減輕其刑。
肆、本院維持原判決之理由
一、原判決以被告罪證明確，因予適用刑法第284 條第1 項前段
    、第41條第1 項前段，第62條前段、刑法施行法第1 條之1
    之規定。並審酌被告過失行為造成告訴人受有前開傷害，被
    告犯後態度，再參以被告國中畢業之智識程度、本件車禍過
    失情節之輕重，及其領有普通小型車駕駛執照，平日以打零
    工為業，事故發生時待業中，離婚，育有1 子1 女，女兒已
    出嫁，其子業已成年於台北就業，其胞姊4 人，其中1 位已
    過世，2 位出嫁，尚有未婚之胞姊會協助其處理家務等一切
    情狀，量處被告拘役55日，並諭知易科罰金之折算標準。
二、本院經核，原判決認事用法，均無違誤，量刑亦稱妥適。被
    告上訴意旨雖請求從輕量刑，惟查原判決審酌上情而量處被
    告上開刑期，應認符合罪責相當性原則。是被告以此為由提
    起上訴，而指摘原判決不當，為無理由，應予駁回。
三、末查被告於本院審理時業與證人即被害人洪意涵調解成立，
    賠償被害人損失，並於100 年2 月24日調解成立時當場給付
    新臺幣5 萬7 千元，被害人亦表示願原諒被告乙節，此有臺
    灣嘉義地方法院調解筆錄1 紙在卷可憑（見本院上訴卷第57
    頁）。茲審酌被告未曾因故意犯罪受有期徒刑之宣告，有台
    灣高等法院被告全國前案紀錄表1 紙在卷可憑，且被告犯後
    已盡力賠償被害人損失，本院認被告經此偵審程序及刑之宣
    告之教訓後，應知所警惕，信無再犯之虞，其上開所宣告之
    刑，認以暫不執行為適當，爰依刑法第74條第1 項第1 款規
    定，併予宣告緩刑二年，以啟自新。
伍、適用之法律
一、刑事訴訟法第368條。
二、刑法第74條第1項第1款。
本案經檢察官郭珍妮到庭執行職務。
中    華    民    國  100    年     3     月    23    日
                  刑事第四庭    審判長法  官  吳志誠
                                      法  官  羅心芳
                                      法  官  吳森豐
以上正本證明與原本無異。
不得上訴。
                                      書記官  岑  玢
中    華    民    國  100    年     3     月    23    日
附錄法條：
中華民國刑法第284條第1項：
（過失傷害罪）
因過失傷害人者，處 6 月以下有期徒刑、拘役或 5 百元以下罰
金，致重傷者，處 1 年以下有期徒刑、拘役或 5 百元以下罰金
。